臺灣基隆地方法院刑事判決　　　　　　　 96年度訴字第607號
公　訴　人　臺灣基隆地方法院檢察署檢察官
被　　　告　丙○○
指定辯護人　本院公設辯護人乙○○
上列被告因偽造有價證券案件，經檢察官提起公訴（96年度偵字
第1821號），本院判決如下：
    主  文
丙○○意圖供行使之用，而偽造有價證券，處有期徒刑貳年。緩
刑伍年。
如附表所示之偽造本票壹紙（包括「丁○○」署押貳枚）沒收。
    事  實
一、丙○○因需款孔急，為圖順利向友人戊○○借款週轉，明知
    未得其父丁○○之同意或授權，仍意圖供行使之用，於民國
    95年4 月14日，在臺北縣汐止市○○路某處，以自己與丁○○2 人為共同發票人，開立如附表所示之本票1 紙，並在如
    附表所示之本票上偽造「丁○○」之署押2 枚（包括「丁○○」簽名暨指印各1 枚），而以丁○○之名義偽造有價證券
    ；其後，旋於同日親赴戊○○開設在臺北縣汐止市之店舖，
    持附表所示本票向戊○○借款調現，以此方式行使偽造有價
    證券，而取得戊○○所交付之現金新臺幣（下同）50,000元
    。嗣丙○○屆期未償，戊○○遂聲請本院民事庭以95年度票
    字第488 號民事裁定准予強制執行；丁○○驚悉上情，乃即
    以本票係他人偽造為由，向本院民事庭提起確認本票債權不
    存在之訴，經本院民事庭以95年度基簡字第656 號民事簡易
    判決確認「戊○○持有如附表所示之本票，對丁○○之本票
    債權不存在」暨職權告發，始查上情。
二、案經本院民事庭告發移送臺灣基隆地方法院檢察署檢察官偵
    查起訴。
    理  由
一、證據能力
    按被告以外之人於審判外之言詞或書面陳述，除法律有規定
    者外，不得作為證據，刑事訴訟法第一百五十九條第一項固
    有明文。惟被告以外之人於審判外之陳述，即令與同法第一
    百五十九條之一至同法第一百五十九條之四「傳聞證據排除
    之例外」等規定不符，然「經當事人於審判程序同意作為證
    據，法院審酌該言詞陳述或書面陳述作成時之情況，認為適
    當者，亦得為證據；當事人、代理人或辯護人於法院調查證
    據時，知有上開刑事訴訟法第一百五十九條第一項不得為證
    據之情形，而未於言詞辯論終結前聲明異議者，視為有前項
    之同意」，刑事訴訟法第一百五十九條之五亦有明定。蓋被
    告之「反對詰問權」，核屬憲法第八條第一項規定「非由法
    院依法定程序不得審問處罰」之正當法律程序所保障之基本
    人權及第十六條所保障之基本訴訟權，不容任意剝奪。是為
    保障被告之「反對詰問權」，92年2 月6 日修正公布之刑事
    訴訟法，乃酌採英美法之傳聞法則，明定被告以外之人於審
    判外之陳述，性質上均屬傳聞證據，依傳聞法則，原均無證
    據能力。惟「反對詰問權」既屬被告訴訟防禦之一種，則倘
    法院於審理之時，業已賦與被告合理主張是項權利之機會，
    乃被告於審慎評估其訴訟之優勝劣敗後，竟甘於放棄關此權
    利之行使（例如：證人於審判外之陳述已明，倘一再傳喚到
    庭俾踐行詰問，不過徒增審訊時間，而無助事實釐清。又如
    ：倘傳喚證人到庭俾踐行詰問，不僅無從維護被告本身利益
    ，甚且可能惡化刑事被告處境，使被告居於更為不利之劣勢
    ），則已足見「反對詰問」之於被告本案防禦之了無助益！
    此際，倘仍強令被告為此主張，則其結果恐亦將與「被告之
    不防禦」無殊，而終將悖離憲法保障人民訴訟權及刑事訴訟
    法酌採英美傳聞法則之本旨。據此，被告本於自主意志而放
    棄「反對詰問權」之主張或行使，參諸憲法保障人民訴訟權
    之真意，自應賦與相對等之尊重。更何況，鑒於我刑事訴訟
    法採用傳聞證據排除法則之重要理由之一，無非「傳聞證據
    未經當事人以反對詰問予以覈實」，是倘當事人「不願」對
    原供述人為反對詰問，則自法理以言，法院似亦全無假職權
    為名，任意介入以「否定」是項傳聞證據證據能力之空間、
    餘地！尤以參諸我刑事訴訟法第一百五十九條之五之立法理
    由，除係明確揭示前開傳聞證據排除法則之基本法理，更係
    明確指出本次修正併「參考日本刑事訴訟法第三百二十六條
    第一項規定」之立法意旨（參見立法理由三）；而「有關檢
    察官及被告均同意作為證據之傳聞書面材料或陳述，概可直
    接援引該國刑事訴訟法第三百二十六條規定資為傳聞證據排
    除例外之法律依據，祇於檢察官或被告不同意之例外情況，
    始須進而斟酌該等書面材料或陳述究否符合該國其他傳聞證
    據排除之例外規定，俾憑另行認定關此證據資料是否具備證
    據能力」，則向屬日本刑事審判實務之運作方式！本此同旨
    ，我刑事訴訟法第一百五十九條之五當更加不宜逕為反於繼
    受國之解釋，是自應認為「在當事人間無爭執之案件中，傳
    聞證據基本上均可依據前引規定提出於法院使用」！準此，
    在證據能力俱無爭執之案件中，法院當亦毋庸再依刑事訴訟
    法第一百五十九條之一至同法第一百五十九條之四等規定為
    個別性之斟酌，並應逕自援引刑事訴訟法第一百五十九條之
    五，資為傳聞證據排除例外之法律依據，方符憲法保障基本
    人權及人民訴訟權之本旨！查本院認定事實所引用之卷證資
    料（詳如後述），其中，有關「被告以外之人於審判外之言
    詞或書面陳述」，非特未經被告、辯護人或公訴人爭執其證
    據能力，且自形式察其作成、取得當時外部情況，亦俱無「
    任意性」或「信用性」違反而顯然不適當之情形，而尚與刑
    事訴訟法第一百五十九條之五之規定相符。按諸首開說明，
    本院自應援引刑事訴訟法第一百五十九條之五規定資為傳聞
    證據排除例外之法律依據，即認關此「被告以外之人於審判
    外之言詞或書面陳述」，均有證據能力，而毋庸再依刑事訴
    訟法第一百五十九條之一至同法第一百五十九條之四等規定
    為個別性之斟酌。
二、事實認定
    前揭事實業據被告丙○○於本院審理時坦承在卷（本院96年
    9 月17日準備程序筆錄參見），並經證人丁○○以民事起訴
    狀敘稱「本票不是本人所簽」等語明確（按：此乃證人丁○○於「審判外之書面陳述」；其證據能力則參見前述），且
    經本院職權調取95年度票字第488 號、95年度基簡字第656
    號民事卷宗核閱無訛，有附表所示本票影本、本院95年度票
    字第488 號民事裁定、95年度基簡字第656 號民事簡易判決
    附卷足佐。又被告之母程郭月娥雖堅稱「本票原本業已遺失
    」（偵查卷第7 頁參見），致本院無從就此取調送鑑；然「
    如附表所示本票影本」所載之「丁○○」簽名，其運筆、筆
    順等各類筆跡特徵，在在迥異於「證人丁○○親書之民事起
    訴狀」及「96年7 月31日檢察官偵訊筆錄之受訊問人欄」所
    示之「丁○○」簽名，此仍屬本院肉眼即得辨識。據此，附
    表所示本票所載之「丁○○」署押2 枚（包括「丁○○」簽
    名暨指印各1 枚），應非出於證人丁○○之親筆，此當無可
    疑。綜上，堪認被告於本院審理時之任意性自白，與事實相
    符，可以採信。從而，本案事證明確，被告如本判決事實欄
    所載之偽造有價證券犯行，當堪認定。
三、論罪科刑
  (一)按刑法上之偽造有價證券罪，係指無製作權而擅以他人名義
    發行票據者而言；又在票據上簽名者，依票上所載文義負責
    ，二人以上共同簽名時，應連帶負責。票據法第五條亦有明
    定。是核被告如本判決事實欄之所載，未得其父丁○○之同
    意或授權，以自己與丁○○2 人為共同發票人而開立如附表
    所示本票之所為，係犯刑法第二百零一條第一項之偽造有價
    證券罪。被告於附表所示本票正面偽造「丁○○」署押之行
    為，構成證券之一部，為偽造有價證券之階段行為，而包括
    於偽造有價證券行為之內；又其持以借款而行使偽造有價證
    券之低度行為，亦應為偽造有價證券之高度行為所吸收，均
    不另論罪。再按，意圖行使而偽造有價證券，其效用本係在
    求非法取得他人財物，是行使偽造有價證券之行為，原即具
    有詐欺取財之本質，故倘行使偽造有價證券而使之交付者，
    即係該證券本身之價值，其詐欺取財仍屬行使偽造有價證券
    之行為，而無另論以詐欺罪名之餘地（最高法院43年臺非字
    第45號判例意旨參照）。即以本案情節而論，被告行使如附
    表所示偽造本票之目的，既在獲取相當於票面金額之項款，
    則其所得者，自係前揭偽造本票本身之價值，而毋庸另論其
    詐欺罪名。
  (二)查刑法第二百零一條第一項之規定（以下均簡稱「本法」）
    ，無論觀其構成要件，抑其法律效果，固因俱無變動，而無
    法律變更暨新舊法律比較之可言（參見下列【附註】）；惟
    因本法罰金法定本刑僅規定「（新臺幣）三千元以下罰金」
    ，是其最低數額之宣告，即應回歸適用刑法第三十三條第五
    款之總則規定限制。又被告行為後，刑法第三十三條第五款
    所定之罰金刑最低數額，業於94年2 月2 日修正公布，並自
    95年7 月1 日開始施行；茲依修正前刑法第三十三條第五款
    「罰金：（銀元）1 元以上。」暨現行法規所定貨幣單位折
    算新臺幣條例第二條所定折算比例而為換算，本法之罰金最
    低額度本應為銀元1 元即新臺幣3 元。乃依修正後刑法第三
    十三條第五款規定，即「罰金：新臺幣1,000 元以上，以百
    元計算之。」本法之罰金最低額度業已提高為新臺幣1,000
    元。據此而為比較適用，修正後刑法第三十三條第五款之規
    定，顯然較不利於被告，本諸刑法第二條第一項所揭櫫之「
    從舊從輕」原則，本法有關罰金刑之宣告，自仍應適用修正
    前刑法第三十三條第五款規定，以銀元1 元即新臺幣3 元為
    其所得宣告之最低數額（最高法院95年度第八次刑事庭會議
    決議三(一)1.參照）。
    【附註】
    按為呼應刑法第三十三條第五款之修正，刑法施行法第一條
    之一第一項雖規定「中華民國九十四年一月七日刑法修正施
    行後，刑法分則編所定罰金之貨幣單位為新臺幣。」（95年
    6 月14日制定公布，並因配合刑法之修正施行，依刑法施行
    法第十條、第十條之一規定，自95年7 月1 日開始施行）；
    然考量刑法新制施行以後，刑法分則編所定罰金已無「罰金
    罰鍰提高標準條例」及「現行法規所定貨幣單位折算新臺幣
    條例」之適用，為使罰金數額趨於一致，避免新舊法律之比
    較適用，刑法施行法第一條之一第二項遂規定「九十四年一
    月七日刑法修正時，刑法分則編未修正之條文定有罰金者，
    自九十四年一月七日刑法修正施行後，就其所定數額提高為
    三十倍。但七十二年六月二十六日至九十四年一月七日新增
    或修正之條文，就其所定數額提高為三倍。」即在95年6 月
    30日以前，刑法分則編所定罰金之貨幣單位固為銀元，且部
    分條文亦應適用罰金罰鍰提高標準條例第一條前段規定提高
    倍數；且自95年7 月1 日以後，刑法分則編所定罰金之貨幣
    單位則為新臺幣，並應一律依刑法施行法第一條之一第二項
    規定，提高其倍數為三倍或三十倍不等。惟經互為折算結果
    ，無論新制施行前、後，刑法分則編所定罰金數額之內涵實
    無不同；即刑法分則編有關罰金刑之貨幣單位，雖已由「銀
    元」改為「新臺幣」，然法院所得判處之罰金最高數額實並
    無二致，即所涉刑罰之實質內涵俱未變更。是自95年7 月1
    日起，刑法分則編所定條文雖應一律適用刑法施行法第一條
    之一之規定（而不得再適用罰金罰鍰提高標準條例第一條之
    規定），然此既非法律變更，亦核無新舊法律比較適用之問
    題。
  (三)再按犯罪之情狀顯可憫恕，認科以最低度刑仍嫌過重者，得
    酌量減輕其刑。刑法第五十九條定有明文。而本條所謂之「
    情狀」，係指法官量刑時所應考量之各種情狀而言。在審酌
    個案時遇有情輕法重之情形下，裁判時本即得適用刑法第五
    十九條之規定，以酌量減輕其刑，此業經司法院大法官會議
    以釋字第263 號解釋闡釋在案；又適用刑法第五十九條酌量
    減輕其刑時，並不排除刑法第五十七條所列舉十款事由之審
    酌（最高法院70年5 月16日70年度第六次刑事庭長會議決議
    參照）。茲被告偽造如附表所示之本票1 紙，持向戊○○調
    現而取得相當於票面金額之項款，固侵害他人財產法益，惟
    衡酌本案所涉之金額非鉅（50,000元），亦未干擾金融、證
    券交易秩序，犯罪所生危害尚非至重，認宣告法定最低刑度
    之刑即有期徒刑三年，猶嫌過重，爰依職權適用刑法第五十
    九條而予減輕其刑。
  (四)本院審酌被告不思以正當方式圖紓己困，反藉其父丁○○之
    名義偽造有價證券並持以行使，觀念殊非可取；兼以犯後已
    表悔悟、態度良好等一切情狀，量處如主文所示之刑，以期
    相當。末以，犯罪在96年4 月24日以前，且所犯復非「中華
    民國九十六年罪犯減刑條例第三條第一項所列各罪且經宣告
    死刑、無期徒刑或逾有期徒刑一年六月之刑」者，方得適用
    中華民國九十六年罪犯減刑條例第二條第一項第三款規定，
    減其刑期或金額二分之一。茲本案被告固係於96年4 月24日
    以前實施犯罪，惟因所犯法條罪名為中華民國九十六年罪犯
    減刑條例第三條第一項第十五款所列之罪，且其所受徒刑宣
    告復已逾有期徒刑一年六月，兼以核無同條例第六條「例外
    允為減刑」規定之適用，是其自屬不得減刑之案件，而無從
    邀此減刑之寬典。併此指明。
  (五)被告行為後，有關緩刑宣告之規定，雖併有修正，然按犯罪
    在新法施行前，於新法施行後，其為緩刑之宣告者，應適用
    新法第七十四條之規定（最高法院95年度第八次刑事庭會議
    決議七參照）。查被告前未曾因故意犯罪受有期徒刑以上刑
    之宣告，此有臺灣高等法院被告前案紀錄表在卷可參，本次
    僅因一時失慮，致罹刑典，犯後並已深表悔悟，經此科刑教
    訓，信當知所警惕，而無再犯之虞，因認所受刑之宣告，以
    暫不執行為適當，爰依刑法第七十四條第一項第一款規定，
    宣告緩刑五年，用啟自新，以勵來茲。
  (六)末按刑罰法令關於沒收之規定，有採職權沒收主義與義務沒
    收主義。職權沒收，指法院就屬於被告所有，並供犯罪所用
    或因犯罪所得之物，仍得本於職權為斟酌沒收與否之宣告，
    例如刑法第三十八條第一項第二款、第三款、第三項前段等
    屬之。義務沒收，又可分為絕對義務沒收與相對義務沒收二
    者。前者指凡法條規定「不問屬於犯人與否，沒收之」者屬
    之，法院就此等之物，無審酌餘地，除已證明毀滅外，不問
    屬於犯人與否或有無查扣，均應沒收之，例如刑法第三十八
    條第一項第一款、第二百條、第二百零五條、第二百零九條
    、第二百十九條、第二百六十六條第二項、毒品危害防制條
    例第十八條第一項前段等屬之；後者，供犯罪所用或因犯罪
    所得，且以屬於被告所有者為限，始應予以沒收，例如毒品
    危害防制條例第十九條第一項前段、肅清煙毒條例第十三條
    第一項者是（最高法院89年度臺上字第5605號、93年度臺上
    字第2751號判決意旨參照）。茲如附表所示之偽造本票1 紙
    （包括「丁○○」署押2 枚），雖未據扣案，然亦無從證明
    業經毀損滅失，參諸前開說明，自仍應依刑法第二百零五條
    宣告沒收。
據上論斷，應依刑事訴訟法第二百九十九條第一項前段，刑法第
二條第一項、第二百零一條第一項、第五十九條、第七十四條第
一項第一款、第二百零五條，刑法施行法第一條之一，判決如主
文。
本案經檢察官甲○○到庭執行職務。
中　　華　　民　　國　　96　　年　　9 　　月　　28　　日
                  刑事第四庭審判長法  官  齊  潔
                                  法  官  何怡穎
                                  法  官  王慧惠
以上正本證明與原本無異。
如不服本判決應於收受本判決後10日內向本院提出上訴書狀，其
未敘述上訴理由者，並得於提起上訴後10日內向本院補提理由書
狀（均須按他造當事人之人數附繕本）「切勿逕送上級法院」。
中　　華　　民　　國　　96　　年　　9 　　月　　28　　日
                                  書記官  王一芳
附錄論罪法條：
刑法第201條第1項
意圖供行使之用，而偽造、變造公債票、公司股票或其他有價證
券者，處3年以上10年以下有期徒刑，得併科3千元以下罰金。
【附表】
┌───────┬──────┬───────┬─────┬────┬──┐
│ 發 　票　 日 │ 票 面 金 額│ 到 　期　 日 │ 發 票 人 │本票號碼│備考│
│              │ （新臺幣） │　　　　      │          │        │    │
├───────┼──────┼───────┼─────┼────┼──┤
│ 95年4 月14日 │  50,000元  │ 95年5 月14日 │ 丙 ○ ○ │TS084603│    │
│              │            │              │ 丁 ○ ○ │        │    │
└───────┴──────┴───────┴─────┴────┴──┘
